ACORDAO-COMPLETO-2449703

ACÓRDÃO 5937/2021 ATA 11/2021 - SEGUNDA CÂMARA

VISTOS, relatados e discutidos estes autos de prestação de contas anuais do Banco do Brasil S.A. (BB) referente ao exercício de 2014, 
ACORDAM os Ministros do Tribunal de Contas da União, reunidos em Sessão da Segunda Câmara, nas razões expostas pelo Relator, em:
9.1. considerar cumpridas as determinações à Secretaria do Tesouro Nacional, constantes dos subitens 1.8.1, 1.8.2 e 1.8.3 do Acórdão 4068/2017-TCU-Segunda Câmara, relator Ministro-Substituto Marcos Bemquerer;
9.2. considerar cumpridas as determinações ao Banco do Brasil S.A., constantes nos itens 1.7.1, 1.7.1.1. e 1.7.1.2 do Acórdão 4068/2017-TCU-Segunda Câmara, relator Ministro-Substituto Marcos Bemquerer; 
9.3. julgar irregulares as contas de Aldemir Bendine, CPF XXX.980.408-XX, ex-Presidente do Banco do Brasil S.A., com fundamento nos arts. 1º, inciso I, e 16, inciso III, alínea "b", da Lei 8.443/1992 c/c os arts. 1º, inciso I, e 209, inciso II, do Regimento Interno do TCU; 
9.4. orientar a Secretaria de Controle Externo do Sistema Financeiro Nacional para que dê continuidade ao monitoramento do cumprimento dos subitens 1.7.2.1 e 1.7.2.2 do Acórdão 4068/2017-TCU-Segunda Câmara, relator Ministro-Substituto Marcos Bemquerer. 
9.5. dar ciência deste Acórdão ao Banco do Brasil S.A. e à Secretaria do Tesouro Nacional, destacando que o Relatório e o Voto que o fundamentam podem ser acessados pelo portal eletrônico do Tribunal de Contas da União, no endereço https://pesquisa.apps.tcu.gov.br/#/pesquisa/acordao-completo.

Prestação de Contas Ordinária de Banco do Brasil S.A. relativa ao Exercício Financeiro de 2014

Segunda Câmara

Banco do Brasil S.A.

3. Interessados/Responsáveis:
3.1. Responsáveis: Aldemir Bendine (XXX.980.408-XX);

13.1. Ministros presentes: Bruno Dantas (Presidente), Augusto Nardes, Aroldo Cedraz e Raimundo Carreiro (Relator).
13.2. Ministros-Substitutos presentes: Marcos Bemquerer Costa e André Luís de Carvalho.

ACORDAO-COMPLETO-2531699

Acórdão 4463/2022 - Segunda Câmara

RAIMUNDO CARREIRO

Adoto como relatório, nos termos do art. 1º, § 3º, inciso I, da Lei 8.443/92, a instrução inserta à peça 75, lavrada no âmbito da Secretaria de Controle Externo do Sistema Financeiro Nacional e dos Fundos de Pensão (SecexFinanças) , a qual foi  endossada pela titular da unidade técnica (peça 76) :
"INTRODUÇÃO
1.	Cuidam os autos de processo de contas anuais do Banco do Brasil S.A. (BB) referente ao exercício de 2014.
HISTÓRICO
2.	As contas anuais do Banco do Brasil referentes ao exercício de 2014 foram julgadas por meio do Acórdão 4068/2017-TCU-Segunda Câmara, Relator Ministro Marcos Bemquerer, em 16/5/2017 (peça 23) , no qual os membros da 2ª Câmara acordaram em:
a) sobrestar o julgamento das presentes contas em relação ao responsável Aldemir Bendine até a decisão de mérito no âmbito do TC Processo 021.643/2014-8;
b) julgar regulares com ressalva as contas dos demais responsáveis relacionados no item 1.1, dando-lhes quitação, em decorrência de as contas prestadas  não expressarem, de  forma clara e objetiva, a exatidão dos demonstrativos contábeis do Banco do Brasil S.A. referentes ao exercício de 2014,  considerando  que  deles  constavam  créditos  de  improvável  realização,  consubstanciados  nas rubricas contábeis "Títulos e Créditos a Receber - Tesouro Nacional", "Alongamento de Crédito Rural -Tesouro Nacional",  "Títulos e Créditos a Receber - decorrentes do PND" e  "Títulos  e Créditos  a  Receber - do  Tesouro  do  Estado  da  Bahia - Programa  de  Recuperação  da  Lavoura Cacaueira Baiana, Res. 2.887/2001", em afronta ao critério de reconhecimento de ativos estabelecido pelo  item  4.44  do  Pronunciamento  Conceitual Básico  do  Comitê  de  Pronunciamentos  Contábeis, aprovado  pela Resolução  CMN 4.144/2012;
c) proceder  às  demais  medidas  propostas  nos  pareceres  emitidos  nos  autos,  conforme item  1.7 deste acórdão.
 (...) 
1.7. Determinar ao Banco do Brasil S.A que: 
1.7.1. em relação aos ativos classificados sob as rubricas contábeis "Títulos e Créditos a Receber -Tesouro Nacional" e "Alongamento de Crédito Rural - Tesouro Nacional" de suas demonstrações contábeis do 1º trimestre de 2016, bem como sob a rubrica "Títulos e Créditos a Receber - do BNDES - decorrentes do PND" de que trata a Constatação 1.1.1.2. do Relatório de Auditoria de Gestão  da entidade  do exercício  de 2014: 
1.7.1.1. submeta à Secretaria do Tesouro Nacional, no prazo de trinta dias, a relação de todos os  ativos  agrupados sob essas rubricas contábeis, acompanhados de seus documentos de suporte, solicitando  sua validação e informação acerca das efetivas datas de pagamento; 
1.7.1.2. decorridos seis meses do recebimento pela Secretaria do Tesouro Nacional do expediente de  que trata o subitem 1.7.1.1 acima, adotar medida contábil adequada para expurgar completamente os efeitos patrimoniais de todos os ativos que não tenham sido reconhecidos, dentro do referido prazo,  como  líquidos e certos por aquele órgão, inclusive com informação das efetivas datas de pagamento, em conformidade com o critério de reconhecimento de ativos estabelecido pelo item 4.44 do Pronunciamento Conceitual Básico do Comitê de Pronunciamentos Contábeis, aprovado pela  Resolução  CMN 4.144/2012;
1.7.2. em relação aos ativos classificados sob a rubrica contábil "Títulos e Créditos a Receber - do Tesouro do Estado da Bahia - Programa de Recuperação da Lavoura Cacaueira Baiana, Res. 2.887/2001", de que trata a Constatação 1.1.1.2 do Relatório de Auditoria de Gestão das contas da entidade do exercício de 2014:
1.7.2.1. submeta, no prazo de trinta dias, ao competente órgão ou entidade do Estado da Bahia, questionamento acerca dos créditos que aquele ente federado reconhece, bem como as datas em que efetivará os pagamentos; 
1.7.2.2. decorridos  seis  meses  do  recebimento  do  expediente  de  que  trata  o  subitem 1.7.2.1 acima pelo Estado da Bahia, adotar medida contábil adequada para expurgar completamente os efeitos patrimoniais de todos os ativos que não tenham sido reconhecidos, dentro do referido prazo, como  líquidos e certos por aquele ente,  inclusive com  informação das efetivas datas de pagamento, em  conformidade  com  o  critério  de  reconhecimento  de  ativos  estabelecido  pelo  item  4.44  do Pronunciamento  Conceitual  Básico  do  Comitê  de  Pronunciamentos  Contábeis,  aprovado  pela Resolução  CMN 4.144/2012;
1.8. Determinar à Secretaria do Tesouro Nacional que, em relação aos possíveis passivos da União classificados nas demonstrações contábeis do Banco do Brasil S.A. do 1º trimestre de 2016, sob as rubricas contábeis "Títulos e Créditos a Receber - Tesouro Nacional" e "Alongamento de Crédito  Rural - Tesouro Nacional", bem como sob a rubrica "Títulos e Créditos a Receber - do BNDES -decorrentes do PND" de que trata a Constatação  1.1.1.2  do  Relatório  de  Auditoria  de Gestão daquela  entidade  do exercício  de 2014:
1.8.1. realize, no período de seis meses a partir da informação prestada pelo Banco do Brasil S.A.  a que se refere o subitem 1.7.1.1 acima, a conciliação dessas possíveis obrigações, informando àquela entidade, ao final desse prazo e de forma conclusiva, quais passivos reconhece como líquidos e certos e as respectivas datas de pagamento;
1.8.2. após o esgotamento do prazo referido no subitem 1.8.1 acima, apresente a esta Corte de Contas, em trinta dias, cronograma de pagamentos dos passivos reconhecidos, de duração mais curta possível, tendo em vista o que dispõe o art. 36 da Lei Complementar 101/2000; 
1.8.3. em caso de não reconhecer a totalidade dos alegados passivos da União, apresentar essa informação ao TCU no mesmo prazo estabelecido no subitem 1.8.2 acima; e 
1.9. Encaminhar cópia desta deliberação, bem como da instrução da unidade técnica, ao Banco do Brasil S.A., ao Banco Central do Brasil e à Secretaria do Tesouro Nacional.
3.	Por sua vez, o Banco do Brasil impetrou recurso de reconsideração (peça 38) , no qual, em suma, alegou que as determinações constantes dos itens 1.7.1, 1.7.1.1, 1.7.1.2, 1.7.2, 1.7.2.1 e 1.7.2.2 do acórdão recorrido não estavam em consonância com o estágio atual das negociações dos créditos do Banco do Brasil com a Secretaria do Tesouro Nacional (STN) e com o Estado da Bahia, bem como que os prazos atribuídos à instituição financeira não eram razoáveis.
4.	Nesse sentido, em 5/6/2017, o Exmo. Relator do recurso, Ministro Aroldo Cedraz, conheceu do recurso de reconsideração, suspendendo os efeitos dos itens 1.7.1, 1.7.1.1, 1.7.1.2, 1.7.2, 1.7.2.1, 1.7.2.2 do Acórdão 4068/2017-TCU-Segunda Câmara em relação ao recorrente, com fundamento nos artigos 277, I, e 278, caput e § 1º, do Regimento Interno do TCU.
5.	Em 27/8/2019, adveio a apreciação do recurso de reconsideração, culminando no Acórdão 7728/2019-TCU-Segunda Câmara, Relator Ministro Aroldo Cedraz, com o seguinte teor:
9.1. conhecer do Recurso de Reconsideração em exame, para, no mérito, dar-lhe provimento parcial, de modo a alterar os subitens 1.7.1.2 e 1.7.2.2 do Acórdão 4068/2017-TCU-Segunda Câmara, que passam a vigorar com a seguinte redação:
"1.7.1.2. decorridos seis meses do recebimento pela Secretaria do Tesouro Nacional do expediente de que trata o subitem 1.7.1.1, adotar medida contábil adequada para expurgar completamente os efeitos patrimoniais de todos os ativos que não tenham sido reconhecidos, dentro do referido prazo, como líquidos e certos por aquele órgão, inclusive com informação das efetivas datas de pagamento, em conformidade com o critério de reconhecimento de ativos estabelecido pelo item 4.44 do Pronunciamento Conceitual Básico do Comitê de Pronunciamentos Contábeis, aprovado pela Resolução CMN 4.144/2012, permitindo-se a manutenção do registro em caso de reconhecimento do crédito por meio de sentença ou acórdão judicial transitado em julgado;
[...]
1.7.2.2. decorridos seis meses do recebimento do expediente de que trata o subitem 1.7.2.1 pelo Estado da Bahia, adotar medida contábil adequada para expurgar completamente os efeitos patrimoniais de todos os ativos que não tenham sido reconhecidos, dentro do referido prazo, como líquidos e certos por aquele ente, inclusive com informação das efetivas datas de pagamento, em conformidade com o critério de reconhecimento de ativos estabelecido pelo item 4.44 do Pronunciamento Conceitual Básico do Comitê de Pronunciamentos Contábeis, aprovado pela Resolução CMN 4.144/2012, permitindo-se a manutenção do registro em caso de reconhecimento do crédito por meio de sentença ou acórdão judicial transitado em julgado;"
9.2. manter em seus exatos termos os demais subitens do Acórdão 4068/2017-TCU-Segunda Câmara;
9.3. dar ciência desta decisão ao Banco do Brasil S.A., ao Auditor-Chefe da Auditoria Interna do Banco Central do Brasil e à Secretaria do Tesouro Nacional, fazendo remissão, no caso destes dois últimos destinatários, respectivamente, aos Ofícios 0129/2017 e 0130/2017 expedidos pela Secretaria de Controle Externo da Fazenda Nacional em 26/5/2017 (peças 29 e 30) .
6.	As comunicações foram expedidas ao Banco do Brasil, ao Banco Central do Brasil e à Secretaria do Tesouro Nacional, entre 4/9/2019 e 10/9/2019, tendo ficado pendente o expediente demonstrando a ciência da STN, conforme despacho de conclusão das comunicações processuais constante na peça 66.
7.	Na peça 64 consta ofício encaminhado pelo Banco Central do Brasil comunicando consulta que lhe foi formulada pelo Banco do Brasil acerca da adequação das medidas efetivadas relativamente às determinações presentes no Acórdão 4068/2017-TCU-Segunda Câmara, consignando o Banco Central que, conforme entendimento do seu Departamento de Supervisão Bancária (Desup) , do ponto de vista prudencial, não havendo apropriação de renda e estando os valores 100% provisionados, os efeitos patrimoniais dos ativos estão expurgados do balanço. Na peça 65, o Banco Central do Brasil encaminhou a consulta que lhe foi formulada pelo Banco do Brasil.
8.	Como a STN não havia se pronunciado nos autos, foi proposta na instrução constante na peça 67 a realização de diligência à STN para que ela encaminhasse documentos que demonstrassem o cumprimento dos itens 1.8 e subitens do Acórdão 4068/2017-TCU-Segunda Câmara. Tal proposta foi acatada no âmbito da SecexFinanças (peças 68 e 69) . 
EXAME TÉCNICO
9.		A diligência à Secretaria do Tesouro Nacional (STN) foi realizada por meio do Ofício 15069/2020-TCU/Seproc, de 13/4/2020 (peça 70) , recebido na data de 16/4/2020 (peça 71) .
10.	Em 1º/5/2020, foi juntada ao processo, nas peças 72 e 73, a documentação encaminhada pela STN para atendimento à diligência. Apresenta-se a seguir o resumo das informações dadas pelo órgão.
11.	A STN informou, na peça 73, que desde maio de 2017 o Banco do Brasil tem apresentado cobranças de créditos diversos com vistas à avaliação da liquidez e certeza pela STN. A STN, por sua vez, tem avaliado e respondido todas essas cobranças, providenciando o pagamento das obrigações da União que tiveram o reconhecimento de sua certeza e liquidez, solicitando informações complementares para a liquidação das despesas ou, ainda, contestando os créditos reclamados fora de conformidade ou eventualmente prescritos. Assim, a STN considerou importante esclarecer que não há cobranças apresentadas pelo Banco do Brasil que não tenham sido atingidas pela prescrição e cujo processo de análise e conferência dos valores tenha sido concluído, que estejam pendentes de pagamento pela STN. Ou seja, todas as demandas têm sido analisadas e tratadas pela STN e, quando reconhecidas, são devidamente pagas.
12.	Em relação a cada determinação relacionada ao item 1.8 do Acórdão 4068/2017-TCU-Segunda Câmara, a STN se manifestou da seguinte forma:
	a) subitem 1.8.1: o Banco do Brasil apresentou cobranças desde o ano de 2017, as quais foram tratadas pela STN. Houve um intenso trabalho, em que foram analisadas questões atinentes à prescrição, realizadas conferência dos valores e verificada a aderência às regras legais e contratuais. Com a conclusão dos processos de análises, somente os valores que tiveram a certeza e liquidez reconhecida foram devidamente pagos;
	b) subitem 1.8.2: não há cobranças apresentadas pelo Banco do Brasil que não tenham sido atingidas pela prescrição, e cujo processo de análise e conferência dos valores tenha sido concluído, que estejam pendentes de pagamento pela STN;
	c) subitem 1.8.3: os valores reconhecidos foram pagos. Houve valores declarados prescritos pela STN. Em relação ao Programa de Recuperação da Lavoura Cacaueira e Alongamento/Securitização foi declarada a prescrição de parte dos valores cobrados e, em relação ao Programa Nacional do Microcrédito Produtivo Orientado, somente os valores decorrentes de acordo na Câmara de Conciliação e Arbitragem foram reconhecidos e pagos.
13.	Observa-se que a STN informou que já foi realizado um intenso trabalho com o Banco do Brasil que resultou no pagamento de todos os valores reconhecidos pela STN. Os demais valores ou não tiveram a certeza e liquidez reconhecidas ou foram considerados prescritos.
14.	Conforme a STN relata na peça 73, o Banco do Brasil informou que cumpriu as determinações do TCU de anular os efeitos patrimoniais dos valores não reconhecidos, seja constituindo provisão retificadora do ativo, seja efetuando a baixa dos valores, como se verifica nos itens "I.a", "I.b" e "I.c" da peça 73. Já no item "II.c" o Banco do Brasil informou que para viabilizar a anulação dos efeitos contábeis referentes às rubricas do alongamento de operações de crédito rural (securitização) não reconhecidas pela STN, foi realizado o registro contábil de valores correspondentes/idênticos no ativo e passivo, evidenciando-se a compensação entre tais direitos e obrigações de mesmo montante. Nos itens "II.a" e "II.b" da peça 73, relativos a outros valores concernentes ao alongamento de operações de crédito rural (Programa Especial de Saneamento de Ativos - PESA e equivalência em produto) , foi informado que houve o reconhecimento e pagamento dos valores.
15.	Em relação à determinação ao Banco do Brasil constante no subitem 1.7.1.1 do Acórdão 4068/2017-TCU-Segunda Câmara, de submeter à STN a relação dos ativos mencionados, solicitando sua validação e informação acerca das efetivas datas de pagamento, verifica-se no documento encaminhado pela STN na peça 73 que ela foi atendida pelo Banco do Brasil. 
16.	Em relação à determinação ao Banco do Brasil constante no subitem 1.7.1.2 do Acórdão 4068/2017-TCU-Segunda Câmara, com redação dada pelo Acórdão 7728/2019-TCU-Segunda Câmara, de adotar medida contábil adequada para expurgar completamente os efeitos patrimoniais de todos os ativos que não tenham sido reconhecidos, como  líquidos pela STN, em conformidade com o critério de reconhecimento de ativos estabelecido pelo item 4.44 do Pronunciamento Conceitual Básico do Comitê de Pronunciamentos Contábeis, permitindo-se a manutenção do registro em caso de reconhecimento do crédito por meio de sentença ou acórdão judicial transitado em julgado, observa-se que o TCU não especificou a medida contábil a ser adotada. Conforme consta na peça 73, o Banco do Brasil providenciou a baixa de alguns ativos, constituiu provisão retificadora para outros ativos e, no caso do alongamento de operações de crédito rural (securitização) , realizou o registro contábil de valores correspondentes/idênticos no ativo e passivo, evidenciando-se a compensação entre tais direitos e obrigações de mesmo montante.
17.	O Banco Central do Brasil apresentou sua manifestação, na peça 64, no sentido de que, do ponto de vista prudencial, não havendo apropriação de renda e estando os valores 100% provisionados, os efeitos patrimoniais dos ativos estão expurgados do balanço.
18.	Nesse mesmo sentido, entende-se na presente instrução que as medidas contábeis informadas como tendo sido adotadas pelo Banco do Brasil seriam adequadas para expurgar completamente os efeitos patrimoniais de todos os ativos que não foram reconhecidos como líquidos pela STN.
19.	Em relação às determinações ao Banco do Brasil constantes nos subitens 1.7.2.1 e 1.7.2.2 do Acórdão 4068/2017-TCU-Segunda Câmara, este último com redação dada pelo Acórdão 7728/2019-TCU-Segunda Câmara, de submeter ao Estado da Bahia questionamento acerca dos créditos que este reconhece, e de adotar medida contábil adequada para expurgar completamente os efeitos patrimoniais de todos os ativos que não tenham sido reconhecidos como  líquidos, em conformidade com o critério de reconhecimento de ativos estabelecido pelo item 4.44 do Pronunciamento Conceitual Básico do Comitê de Pronunciamentos Contábeis, permitindo-se a manutenção do registro em caso de reconhecimento do crédito por meio de sentença ou acórdão judicial transitado em julgado, não foram encontrados nos autos informações acerca do seu cumprimento.
20.	Observa-se que com a publicação da Resolução TCU 315/2020, de 22/4/2020, determinações e recomendações pendentes de monitoramento poderão, a critério do relator, ser dispensadas do monitoramento (art. 17, § 3º) , devendo a Segecex submeter, em 180 dias, a cada relator, as informações que permitam a tomada de decisão em relação a essa dispensa (art. 17, § 4º) . Em decorrência da previsão direcionada à Segecex, esta SecexFinanças propôs, por meio do sistema informatizado de monitoramentos do TCU (Sismonitoramento) , que fosse dispensado o monitoramento do item 1.7 e respectivos subitens do Acórdão 4068/2017-TCU-Segunda Câmara.
21.	Em relação às determinações endereçadas à STN nos subitens 1.8.1 a 1.8.3, ante o encaminhamento a este Tribunal da peça 73 pela STN e das informações ali contidas, entende-se que as determinações podem ser consideradas atendidas.
22.	Em relação ao julgamento das contas de Aldemir Bendine, presidente do Banco do Brasil no exercício de 2014, ele foi sobrestado, por meio da alínea "a" do Acórdão 4068/2017-TCU-Segunda Câmara, até a decisão de mérito no âmbito do TC Processo 021.643/2014-8.
23.	O TC Processo 021.643/2014-8 encontra-se atualmente na situação "aberto". Apresenta-se abaixo um histórico dos fatos mais relevantes desse processo naquilo que diz respeito a Aldemir Bendine, indicando-se entre parênteses as peças do referido processo:
	a) foi prolatado em 15/4/2015 o Acórdão 825/2015-TCU-Plenário, Relator Ministro José Múcio Monteiro, que em seu item 9.6.3 determinou a audiência de Aldemir Bendine e outros para apresentar razões de justificativa em relação à realização de operações de crédito, consubstanciadas na concessão e utilização de recursos próprios do Banco do Brasil para o pagamento de subvenções de responsabilidade da União registradas nas contas "Tesouro Nacional - Equalização de Taxas - Safra Agrícola" e "Título e Créditos a Receber - Tesouro Nacional" da instituição financeira, contrariando o que estabelecem o § 1º, inciso I, do art. 32, o art. 36 e o art. 38, inciso IV, "b", todos da Lei Complementar 101/2000 (peça 135) ;
	b) tendo Aldemir Bendine apresentado razões de justificativa na peça 225, foi prolatado em 5/10/2016 o Acórdão 2575/2016-TCU-Plenário, Relator Ministro José Múcio Monteiro, o qual, em seus itens 9.5 e 9.6, rejeitou as razões de justificativa apresentadas por esse responsável e aplicou-lhe multa no valor de R$ 30.000,00 (peça 492) ;
	c) Aldemir Bendine interpôs pedido de reexame contra o Acórdão 2575/2016 (peça 564) , assim como o MP/TCU (peça 504) e outros (peças 559, 562, 565 a 568 e 573) ;
	d) foi prolatado em 8/8/2018 o Acórdão 1824/2018-TCU-Plenário, Redator Ministro José Múcio Monteiro, que negou provimento ao pedido de reexame interposto por Aldemir Bendine e deu provimento ao pedido de reexame do MP/TCU no que tange a Aldemir Bendine, a fim de considerar graves as infrações cometidas e aplicar-lhe a sanção de inabilitação para o exercício de cargo em comissão ou função de confiança pelo período de seis anos, bem como de multa no valor de R$ 50.000,00 (peça 712) ;
	e) Aldemir Bendine interpôs embargos de declaração em face do Acórdão 1824/2018 (peça 740) . O MP/TCU também interpôs embargos de declaração relativamente a outros responsáveis;
 	f) foi prolatado em 24/4/2019 o Acórdão 938/2019-TCU-Plenário, Redator Ministro Walton Alencar Rodrigues, o qual em seu item 9.1 negou provimento aos embargos de declaração interpostos por Aldemir Bendine e em seus itens 9.2 e 9.4 deu provimento parcial aos embargos de declaração interpostos pelo Ministério Público junto ao TCU (MP/TCU) , relativamente a Luciano Galvão Coutinho, com efeitos infringentes, e em consequência considerou graves as infrações por ele cometidas e aplicou-lhe a sanção de inabilitação para o exercício de cargo em comissão ou função de confiança pelo período de seis anos, bem como de multa no valor de R$ 50.000,00 (peça 780) ;
	g) por meio do Ofício 0248/2019-TCU/SecexFazenda, de 28/5/2019 (peça 789) , recebido em 12/6/2019 (conforme aviso de recebimento na peça 793) , Aldemir Bendine foi notificado da deliberação, na pessoa de seu procurador.
	h) Luciano Galvão Coutinho interpôs embargos de declaração em face do citado Acórdão 938/2019 (peça 790) ;
	i) foi prolatado em 10/12/2019 o Acórdão 3047/2019-TCU-Plenário, Relator Ministro Walton Alencar Rodrigues, o qual negou provimento aos embargos de declaração interpostos por Luciano Galvão Coutinho (peça 795) , tendo o responsável sido notificado, na pessoa de seu procurador, em 12/5/2020 (peças 803 e 804) ;
	j) em 4/6/2020 foi juntado ao processo ofício da Procuradoria-Regional da União da 1ª Região encaminhando decisão monocrática de Desembargador Federal do Tribunal Regional Federal da 1ª Região, em agravo de instrumento no processo 1002868-65.2020.4.01.0000, deferindo efeito suspensivo para suspender os efeitos do mencionado Acórdão 938/2019 do TCU, que condenou Luciano Galvão Coutinho a pagar multa de R$ 50.000,00 e à inabilitação por seis anos para o exercício de cargo em comissão ou função de confiança no âmbito da Administração Pública, até o julgamento final da ação ordinária 1000835-87.2020.4.01.3400, que objetiva a anulação do acórdão do TCU (peça 809) ;
	k) em cumprimento à decisão judicial, despacho do Relator do TC Processo 021.643/2014-8, Ministro Raimundo Carreiro, suspendeu os efeitos das decisões do TCU que condenaram Luciano Galvão Coutinho a pagar multa de R$ 50.000,00 e à inabilitação por seis anos para o exercício de cargo em comissão ou função de confiança no âmbito da Administração Pública (item 9.6 do Acórdão 2575/2016-TCU-Plenário e item 9.4 do Acórdão 938/2019-TCU-Plenário, até o julgamento final da ação anulatória 1000835-87.2020.4.01.3400 (peça 813) .	
	l) Aldemir Bendine não interpôs recurso após ter sido notificado em 12/6/2019 do Acórdão 938/2019-TCU-Plenário (peças 789 e 793) .
24.	Verifica-se portanto a seguinte situação em relação às contas de Aldemir Bendine:
	a) no âmbito da então SecexFazenda, foi proposto na instrução na peça 19, com a aquiescência da diretora da subunidade (peça 20) , o julgamento pela regularidade com ressalva das contas de Aldemir Bendine. Por sua vez, o secretário substituto da SecexFazenda propôs o sobrestamento do julgamento das contas de Aldemir Bendine até a decisão de mérito no âmbito do TC Processo 021.643/2014-8 (peça 21) ;
	b) o Ministério Público junto ao TCU se manifestou de acordo com a proposição do secretário substituto da SecexFazenda (peça 22) ;
	c) o Acórdão 4068/2017-TCU-Segunda Câmara sobrestou o julgamento das contas de Aldemir Bendine relativas ao exercício de 2014 até a decisão de mérito no âmbito do TC Processo 021.643/2014-8;
	d) no âmbito do TC Processo 021.643/2014-8, o Acórdão 1824/2018-TCU-Plenário, ao apreciar pedidos de reexame contra o Acórdão 2575/2016-TCU-Plenário, considerou graves as infrações cometidas por Aldemir Bendine, aplicou-lhe a sanção de inabilitação para o exercício de cargo em comissão ou função de confiança pelo período de seis anos, bem como de multa no valor de R$ 50.000,00 (itens 9.5 e 9.6 do acórdão - peça 712) . O Acórdão 938/2019-TCU-Plenário negou provimento aos embargos de declaração interpostos por Aldemir Bendine, o qual foi notificado em 12/6/2019;
	e) consequentemente, já existe uma decisão de mérito em relação a Aldemir Bendine, sobre a qual não cabe mais recurso, devendo-se ressaltar que a decisão judicial que consta na peça 809 do TC Processo 021.643/2014-8 suspendeu os efeitos do Acórdão 938/2019 apenas em relação a Luciano Galvão Coutinho.
25.	A irregularidade imputada a Aldemir Bendine foi a de realização de operações de crédito, consubstanciadas na concessão e utilização de recursos próprios do Banco do Brasil para o pagamento de subvenções de responsabilidade da União registradas nas contas "Tesouro Nacional - Equalização de Taxas - Safra Agrícola" e "Título e Créditos a Receber - Tesouro Nacional" da instituição financeira, contrariando o que estabelecem o § 1º, inciso I, do art. 32, o art. 36 e o art. 38, inciso IV, "b", todos da Lei Complementar 101/2000. Essa irregularidade está evidenciada pelos itens "11.a - Outros Créditos - Créditos Específicos" e "11.b - Outros Créditos - Diversos" das notas explicativas às demonstrações contábeis consolidadas referentes ao 1º Semestre de 2014 publicadas pelo Banco do Brasil na rede mundial de computadores, conforme itens 106 a 123 do Relatório que fundamentou o Acórdão 825/2015-TCU-Plenário (peça 137 do TC Processo 021.643/2014-8) .
26.	A aplicação de multa a Aldemir Bendine na representação TC Processo 021.643/2014-8 não implica prejulgamento das contas ordinárias, devendo o fato ser considerado no contexto dos demais atos de gestão. Contudo, essa irregularidade foi considerada grave, tendo sido aplicada ao responsável, além da multa, a sanção de inabilitação para o exercício de cargo em comissão ou função de confiança, nos termos do Acórdão 1824/2018-TCU-Plenário. Observa-se ainda que a irregularidade ocorreu, entre outros, no exercício de 2014.
27.	Ademais, verifica-se que os valores das operações de crédito irregulares eram valores elevados, na casa dos bilhões de reais, conforme item 45 do Voto condutor do Acórdão 825/2015-TCU-Plenário, transcrito abaixo (peça 136 do TC Processo 021.643/2014-8) :
45. Os passivos encontrados em favor do Banco do Brasil correspondem à equalização de taxas de juros de crédito rural (Lei 8.427/1992 e Portaria MF 315/2014) e a outras subvenções (Leis 10.696/2010, 11.110/2005, 11.322/2006 e 11.775/2008, Resoluções do Conselho Monetário Nacional, etc.) . Conforme relatado, ao final de junho de 2014, os saldos a pagar referentes às subvenções agrícolas e às demais subvenções alcançavam, respectivamente, as expressivas montas de R$ 7,95 bilhões e R$ 1,80 bilhão. Além disso, a equipe de inspeção apurou que, no período de 2012 a 2014, o Bacen deixou de computar no cálculo do resultado primário dispêndios nos valores totais de R$ 3,7 bilhões e R$ 558 milhões, relativos, respectivamente, às subvenções agrícolas e a outras subvenções devidas e não pagas ao Banco do Brasil.
28.	Consequentemente, essa irregularidade grave impacta as contas de Aldemir Bendine relativas ao exercício de 2014, razão pela qual se propõe o julgamento das suas contas como irregulares, sem aplicação de multa, haja vista que já ocorreu aplicação de multa no âmbito do TC Processo 021.643/2014-8.
CONCLUSÃO
29.	Consideram-se atendidas as determinações endereçadas à Secretaria do Tesouro Nacional (STN) por meio dos subitens 1.8.1, 1.8.2 e 1.8.3 do Acórdão 4068/2017-TCU-Segunda Câmara (itens 10.a 14 e 21) .
30.	As informações prestadas pela STN demonstram o cumprimento pelo Banco do Brasil da determinação constante do item 1.7.1.1 do acórdão, bem como, juntamente com as informações prestadas pelo Banco Central do Brasil, indicam o cumprimento do subitem 1.7.1.2 (itens 15 a 18 e 20) .
31.	Não há nos autos elementos indicativos do cumprimento pelo Banco do Brasil da determinação constante dos itens 1.7.2.1 e 1.7.2.2 do acórdão (itens 19 e 20) .
32.	Ante a publicação da Resolução TCU 315/2020, e considerando seus artigos 17, §§ 3º e 4º, a SecexFinanças incluiu no Sismonitoramento proposta de que fosse dispensado o monitoramento do item 1.7 e respectivos subitens do Acórdão 4068/2017-TCU-Segunda Câmara (item 20) .
33.	As contas de Aldemir Bendine relativas ao exercício de 2014 devem ser julgadas irregulares, sem aplicação de multa (itens 22 a 28) .
PROPOSTA DE ENCAMINHAMENTO
34.	Diante do exposto, submetem-se os autos à consideração superior, propondo:
	a) considerar cumpridas as determinações à Secretaria do Tesouro Nacional (STN) constantes dos subitens 1.8.1, 1.8.2 e 1.8.3 do Acórdão 4068/2017-TCU-Segunda Câmara;
	b) dispensar, nos termos do art. 17, § 3º, o monitoramento dos subitens 1.7.1.1, 1.7.1.2, 1.7.2.1 e 1.7.2.2 do Acórdão 4068/2017-TCU-Segunda Câmara;
	c) com fundamento nos arts. 1º, inciso I, e 16, inciso III, alínea "b", da Lei 8.443/1992 c/c os arts. 1º, inciso I, e 209, inciso II, do Regimento Interno do TCU, julgar irregulares as contas de Aldemir Bendine, CPF XXX.980.408-XX, ex-Presidente do Banco do Brasil S.A.
	d) dar ciência do acórdão que vier a ser proferido ao Banco do Brasil S.A. e à Secretaria do Tesouro Nacional, esclarecendo que o conteúdo completo do relatório e voto pode ser obtido no endereço www.tcu.gov.br/acordaos.."
2.	O Ministério Público junto ao TCU, por meio de parecer exarado pelo Procurador Júlio Marcelo de Oliveira, peça 77, manifestou parcial concordância com as conclusões da SecexFinanças:
"Trata-se das contas anuais do Banco do Brasil S.A. (BB) referente ao exercício de 2014.
O Tribunal, por intermédio do Acórdão 4068/2017-TCU-Segunda Câmara, julgou regulares com ressalvas as contas de diversos responsáveis, exarou determinações e sobrestou o julgamento das contas do responsável Aldemir Bendine até a decisão de mérito no âmbito do TC Processo 021.643/2014-8. Veja-se:
a) sobrestar o julgamento das presentes contas em relação ao responsável Aldemir Bendine até a decisão de mérito no âmbito do TC Processo 021.643/2014-8;
b) julgar regulares com ressalva as contas dos demais responsáveis relacionados no item 1.1, dando-lhes quitação, em decorrência de as contas prestadas  não expressarem, de  forma clara e objetiva, a exatidão dos demonstrativos contábeis do Banco do Brasil S.A. referentes ao exercício de 2014,  considerando  que  deles  constavam  créditos  de  improvável  realização,  consubstanciados  nas rubricas contábeis "Títulos e Créditos a Receber - Tesouro Nacional", "Alongamento de Crédito Rural -Tesouro Nacional",  "Títulos e Créditos a Receber - decorrentes do PND" e  "Títulos  e Créditos  a  Receber - do  Tesouro  do  Estado  da  Bahia - Programa  de  Recuperação  da  Lavoura Cacaueira Baiana, Res. 2.887/2001", em afronta ao critério de reconhecimento de ativos estabelecido pelo  item  4.44  do  Pronunciamento  Conceitual Básico  do  Comitê  de  Pronunciamentos  Contábeis, aprovado  pela Resolução  CMN 4.144/2012;
c) proceder  às  demais  medidas  propostas  nos  pareceres  emitidos  nos  autos,  conforme item  1.7 deste acórdão.
 (...) 
1.7. Determinar ao Banco do Brasil S.A que: 
1.7.1. em relação aos ativos classificados sob as rubricas contábeis "Títulos e Créditos a Receber -Tesouro Nacional" e "Alongamento de Crédito Rural - Tesouro Nacional" de suas demonstrações contábeis do 1º trimestre de 2016, bem como sob a rubrica "Títulos e Créditos a Receber - do BNDES - decorrentes do PND" de que trata a Constatação 1.1.1.2. do Relatório de Auditoria de Gestão  da entidade  do exercício  de 2014: 
1.7.1.1. submeta à Secretaria do Tesouro Nacional, no prazo de trinta dias, a relação de todos os  ativos  agrupados sob essas rubricas contábeis, acompanhados de seus documentos de suporte, solicitando  sua validação e informação acerca das efetivas datas de pagamento; 
1.7.1.2. decorridos seis meses do recebimento pela Secretaria do Tesouro Nacional do expediente de  que trata o subitem 1.7.1.1 acima, adotar medida contábil adequada para expurgar completamente os efeitos patrimoniais de todos os ativos que não tenham sido reconhecidos, dentro do referido prazo,  como  líquidos e certos por aquele órgão, inclusive com informação das efetivas datas de pagamento, em conformidade com o critério de reconhecimento de ativos estabelecido pelo item 4.44 do Pronunciamento Conceitual Básico do Comitê de Pronunciamentos Contábeis, aprovado pela  Resolução  CMN 4.144/2012;
1.7.2. em relação aos ativos classificados sob a rubrica contábil "Títulos e Créditos a Receber - do Tesouro do Estado da Bahia - Programa de Recuperação da Lavoura Cacaueira Baiana, Res. 2.887/2001", de que trata a Constatação 1.1.1.2 do Relatório de Auditoria de Gestão das contas da entidade do exercício de 2014:
1.7.2.1. submeta, no prazo de trinta dias, ao competente órgão ou entidade do Estado da Bahia, questionamento acerca dos créditos que aquele ente federado reconhece, bem como as datas em que efetivará os pagamentos; 
1.7.2.2. decorridos  seis  meses  do  recebimento  do  expediente  de  que  trata  o  subitem 1.7.2.1 acima pelo Estado da Bahia, adotar medida contábil adequada para expurgar completamente os efeitos patrimoniais de todos os ativos que não tenham sido reconhecidos, dentro do referido prazo, como  líquidos e certos por aquele ente,  inclusive com  informação das efetivas datas de pagamento, em  conformidade  com  o  critério  de  reconhecimento  de  ativos  estabelecido  pelo  item  4.44  do Pronunciamento  Conceitual  Básico  do  Comitê  de  Pronunciamentos  Contábeis,  aprovado  pela Resolução  CMN 4.144/2012;
1.8. Determinar à Secretaria do Tesouro Nacional que, em relação aos possíveis passivos da União classificados nas demonstrações contábeis do Banco do Brasil S.A. do 1º trimestre de 2016, sob as rubricas contábeis "Títulos e Créditos a Receber - Tesouro Nacional" e "Alongamento de Crédito  Rural - Tesouro Nacional", bem como sob a rubrica "Títulos e Créditos a Receber - do BNDES -decorrentes do PND" de que trata a Constatação  1.1.1.2  do  Relatório  de  Auditoria  de Gestão daquela  entidade  do exercício  de 2014:
1.8.1. realize, no período de seis meses a partir da informação prestada pelo Banco do Brasil S.A.  a que se refere o subitem 1.7.1.1 acima, a conciliação dessas possíveis obrigações, informando àquela entidade, ao final desse prazo e de forma conclusiva, quais passivos reconhece como líquidos e certos e as respectivas datas de pagamento;
1.8.2. após o esgotamento do prazo referido no subitem 1.8.1 acima, apresente a esta Corte de Contas, em trinta dias, cronograma de pagamentos dos passivos reconhecidos, de duração mais curta possível, tendo em vista o que dispõe o art. 36 da Lei Complementar 101/2000; 
1.8.3. em caso de não reconhecer a totalidade dos alegados passivos da União, apresentar essa informação ao TCU no mesmo prazo estabelecido no subitem 1.8.2 acima; e 
1.9. Encaminhar cópia desta deliberação, bem como da instrução da unidade técnica, ao Banco do Brasil S.A., ao Banco Central do Brasil e à Secretaria do Tesouro Nacional.
Ato contínuo, motivado por recurso de reconsideração interposto pelo Banco do Brasil, o Tribunal alterou a redação dos itens 1.7.1.2 e 1.7.2.2. por meio do Acórdão 7728/2019-TCU-Segunda Câmara, a seguir transcrito:
9.1. conhecer do Recurso de Reconsideração em exame, para, no mérito, dar-lhe provimento parcial, de modo a alterar os subitens 1.7.1.2 e 1.7.2.2 do Acórdão 4068/2017-TCU-Segunda Câmara, que passam a vigorar com a seguinte redação:
"1.7.1.2. decorridos seis meses do recebimento pela Secretaria do Tesouro Nacional do expediente de que trata o subitem 1.7.1.1, adotar medida contábil adequada para expurgar completamente os efeitos patrimoniais de todos os ativos que não tenham sido reconhecidos, dentro do referido prazo, como líquidos e certos por aquele órgão, inclusive com informação das efetivas datas de pagamento, em conformidade com o critério de reconhecimento de ativos estabelecido pelo item 4.44 do Pronunciamento Conceitual Básico do Comitê de Pronunciamentos Contábeis, aprovado pela Resolução CMN 4.144/2012, permitindo-se a manutenção do registro em caso de reconhecimento do crédito por meio de sentença ou acórdão judicial transitado em julgado;
[...]
1.7.2.2. decorridos seis meses do recebimento do expediente de que trata o subitem 1.7.2.1 pelo Estado da Bahia, adotar medida contábil adequada para expurgar completamente os efeitos patrimoniais de todos os ativos que não tenham sido reconhecidos, dentro do referido prazo, como líquidos e certos por aquele ente, inclusive com informação das efetivas datas de pagamento, em conformidade com o critério de reconhecimento de ativos estabelecido pelo item 4.44 do Pronunciamento Conceitual Básico do Comitê de Pronunciamentos Contábeis, aprovado pela Resolução CMN 4.144/2012, permitindo-se a manutenção do registro em caso de reconhecimento do crédito por meio de sentença ou acórdão judicial transitado em julgado;"
9.2. manter em seus exatos termos os demais subitens do Acórdão 4068/2017-TCU-Segunda Câmara;
9.3. dar ciência desta decisão ao Banco do Brasil S.A., ao Auditor-Chefe da Auditoria Interna do Banco Central do Brasil e à Secretaria do Tesouro Nacional, fazendo remissão, no caso destes dois últimos destinatários, respectivamente, aos Ofícios 0129/2017 e 0130/2017 expedidos pela Secretaria de Controle Externo da Fazenda Nacional em 26/5/2017 (peças 29 e 30) .
	Visando aferir o cumprimento das referidas determinações, foi promovido o saneamento dos autos, consistente na expedição de diligências ao Banco Central do Brasil, à Secretaria do Tesouro Nacional e ao Banco do Brasil S/A. 
	De posse de tais informações, foi elaborada, no âmbito da Secretaria de Controle Externo do Sistema Financeiro Nacional e dos Fundos de Pensão (SecexFinanças) , a instrução acostada à peça 75, por meio da qual o auditor-instrutor, com a anuência da titular em substituição da SecexFinanças (peça 76) , concluiu o seguinte: 
29.	Consideram-se atendidas as determinações endereçadas à Secretaria do Tesouro Nacional (STN) por meio dos subitens 1.8.1, 1.8.2 e 1.8.3 do Acórdão 4068/2017-TCU-Segunda Câmara (itens 10.a 14 e 21) .
30.	As informações prestadas pela STN demonstram o cumprimento pelo Banco do Brasil da determinação constante do item 1.7.1.1 do acórdão, bem como, juntamente com as informações prestadas pelo Banco Central do Brasil, indicam o cumprimento do subitem 1.7.1.2 (itens 15 a 18 e 20) .
31.	Não há nos autos elementos indicativos do cumprimento pelo Banco do Brasil da determinação constante dos itens 1.7.2.1 e 1.7.2.2 do acórdão (itens 19 e 20) .
32.	Ante a publicação da Resolução TCU 315/2020, e considerando seus artigos 17, §§ 3º e 4º, a SecexFinanças incluiu no Sismonitoramento proposta de que fosse dispensado o monitoramento do item 1.7 e respectivos subitens do Acórdão 4068/2017-TCU-Segunda Câmara (item 20) .
33.	As contas de Aldemir Bendine relativas ao exercício de 2014 devem ser julgadas irregulares, sem aplicação de multa (itens 22 a 28) .
Na sequência, foi proposto o seguinte encaminhamento: 
34.	Diante do exposto, submetem-se os autos à consideração superior, propondo:
a) considerar cumpridas as determinações à Secretaria do Tesouro Nacional (STN) constantes dos subitens 1.8.1, 1.8.2 e 1.8.3 do Acórdão 4068/2017-TCU-Segunda Câmara;
b) dispensar, nos termos do art. 17, § 3º, o monitoramento dos subitens 1.7.1.1, 1.7.1.2, 1.7.2.1 e 1.7.2.2 do Acórdão 4068/2017-TCU-Segunda Câmara;
c) com fundamento nos arts. 1º, inciso I, e 16, inciso III, alínea "b", da Lei 8.443/1992 c/c os arts. 1º, inciso I, e 209, inciso II, do Regimento Interno do TCU, julgar irregulares as contas de Aldemir Bendine, CPF XXX.980.408-XX, ex-Presidente do Banco do Brasil S.A.
d) dar ciência do acórdão que vier a ser proferido ao Banco do Brasil S.A. e à Secretaria do Tesouro Nacional, esclarecendo que o conteúdo completo do relatório e voto pode ser obtido no endereço www.tcu.gov.br/acordaos.
II
O Ministério Público de Contas da União, pelos motivos a seguir declinados, manifesta-se parcialmente de acordo com a proposta de encaminhamento apresentada pela SecexFinanças. 
Nesse sentido, observa-se que a unidade instrutiva identificou que não há nos autos elementos indicativos de que o Banco do Brasil deu cumprimento aos itens 1.7.2.1 e 1.7.2.2 do Acórdão 4068/2017-TCU-Segunda Câmara. Veja-se:
Em relação às determinações ao Banco do Brasil constantes nos subitens 1.7.2.1 e 1.7.2.2 do Acórdão 4068/2017-TCU-Segunda Câmara, este último com redação dada pelo Acórdão 7728/2019-TCU-Segunda Câmara, de submeter ao Estado da Bahia questionamento acerca dos créditos que este reconhece, e de adotar medida contábil adequada para expurgar completamente os efeitos patrimoniais de todos os ativos que não tenham sido reconhecidos como  líquidos, em conformidade com o critério de reconhecimento de ativos estabelecido pelo item 4.44 do Pronunciamento Conceitual Básico do Comitê de Pronunciamentos Contábeis, permitindo-se a manutenção do registro em caso de reconhecimento do crédito por meio de sentença ou acórdão judicial transitado em julgado, não foram encontrados nos autos informações acerca do seu cumprimento. (grifou-se) 
Ora, muito embora a Resolução 315/2020 faculte a dispensa de monitoramento de deliberações acontecidas há mais de 3 anos, o cumprimento dos itens 1.7.2.1 e 1.7.2.2 do Acórdão 4068/2017-TCU-Segunda Câmara pelo Banco do Brasil S/A é muito importante, pois visa assegurar que as demonstrações contábeis daquela instituição financeira reflitam, com precisão, seus direitos e deveres. 
É importante memorar que o item 1.7.2. e subitens referem-se a registros contábeis do Banco do Brasil, nos quais eram anotados Títulos e Créditos a receber do Estado da Bahia, no importe de R$ 72.272.000. Tais créditos não sofriam quaisquer movimentações desde 2012, conforme identificado na instrução acostada à peça 19.
Assim, se há alguma expectativa de recebimento desses valores, deve o Banco do Brasil demonstrá-la e justificar manutenção desse direito em suas demonstrações contábeis. De outro modo, caso inexista possibilidade de recebimento, devem ser promovidos os lançamentos necessários para ser realizada a baixa desses ativos financeiros. 
Desse modo, entende o MP de Contas ser prudente que o Tribunal monitore o cumprimento do item 1.7.2 do Acórdão 4068/2017-TCU-Segunda Câmara, de forma a garantir que o Banco do Brasil S/A adotou todas as medidas que se faziam necessárias para assegurar que seus registros contábeis reflitam valores que possam ser efetivamente recebidos. 
Especificamente quanto aos itens 1.7.1, 1.7.1.1. e 1.7.1.2., o exame empreendido pela SecexFinanças evidencia seu cumprimento pelo Banco do Brasil. Veja-se o seguinte excerto da análise contida na instrução de peça 75, in verbis:
15.	Em relação à determinação ao Banco do Brasil constante no subitem 1.7.1.1 do Acórdão 4068/2017-TCU-Segunda Câmara, de submeter à STN a relação dos ativos mencionados, solicitando sua validação e informação acerca das efetivas datas de pagamento, verifica-se no documento encaminhado pela STN na peça 73 que ela foi atendida pelo Banco do Brasil. 
16.	Em relação à determinação ao Banco do Brasil constante no subitem 1.7.1.2 do Acórdão 4068/2017-TCU-Segunda Câmara, com redação dada pelo Acórdão 7728/2019-TCU-Segunda Câmara, de adotar medida contábil adequada para expurgar completamente os efeitos patrimoniais de todos os ativos que não tenham sido reconhecidos, como  líquidos pela STN, em conformidade com o critério de reconhecimento de ativos estabelecido pelo item 4.44 do Pronunciamento Conceitual Básico do Comitê de Pronunciamentos Contábeis, permitindo-se a manutenção do registro em caso de reconhecimento do crédito por meio de sentença ou acórdão judicial transitado em julgado, observa-se que o TCU não especificou a medida contábil a ser adotada. Conforme consta na peça 73, o Banco do Brasil providenciou a baixa de alguns ativos, constituiu provisão retificadora para outros ativos e, no caso do alongamento de operações de crédito rural (securitização) , realizou o registro contábil de valores correspondentes/idênticos no ativo e passivo, evidenciando-se a compensação entre tais direitos e obrigações de mesmo montante.
17.	O Banco Central do Brasil apresentou sua manifestação, na peça 64, no sentido de que, do ponto de vista prudencial, não havendo apropriação de renda e estando os valores 100% provisionados, os efeitos patrimoniais dos ativos estão expurgados do balanço.
18.	Nesse mesmo sentido, entende-se na presente instrução que as medidas contábeis informadas como tendo sido adotadas pelo Banco do Brasil seriam adequadas para expurgar completamente os efeitos patrimoniais de todos os ativos que não foram reconhecidos como líquidos pela STN. (grifou-se) 
Contudo, não consta da proposta de encaminhamento oferecida pela unidade técnica qualquer encaminhamento concernente ao item 1.7.1. e subitens, motivo por que o MP de contas sugere que conste da parte dispositiva do Acórdão a ser prolatado pelo Tribunal o adimplemento de tal determinação pelo Banco do Brasil. 
Quanto ao mais, o MP de Contas da União manifesta-se de acordo com a o exame empreendido pela unidade instrutiva. 
III
	Ante o exposto, o MP de Contas, discordando parcialmente da análise empreendida pela SecexFinanças, propõe ao Tribunal:
a)	considerar cumpridas as determinações à Secretaria do Tesouro Nacional (STN) , constantes dos subitens 1.8.1, 1.8.2 e 1.8.3 do Acórdão 4068/2017-TCU-Segunda Câmara;
b)	considerar cumpridas as determinações ao Banco do Brasil S/A, constantes nos itens 1.7.1, 1.7.1.1. e 1.7.1.2.;
c)	com fundamento nos arts. 1º, inciso I, e 16, inciso III, alínea "b", da Lei 8.443/1992 c/c os arts. 1º, inciso I, e 209, inciso II, do Regimento Interno do TCU, julgar irregulares as contas de Aldemir Bendine, CPF XXX.980.408-XX, ex-Presidente do Banco do Brasil S/A;e
d)	dar ciência do acórdão que vier a ser proferido ao Banco do Brasil S.A. e à Secretaria do Tesouro Nacional, esclarecendo que o conteúdo completo do relatório e voto pode ser obtido no endereço www.tcu.gov.br/acordaos." (Grifos conforme original) 
3.	É o relatório.

8.1. Caroline Scopel Cecatto (64.878/OAB-RS) e outros, representando Banco do Brasil S.A.

Procurador Júlio Marcelo de Oliveira.

PRESTAÇÃO DE CONTAS. BANCO DO BRASIL. EXERCÍCIO DE 2014. CONTAS IRREGULARES DO ENTÃO PRESIDENTE DA INSTITUIÇÃO. CIÊNCIA.

PRESTAÇÃO DE CONTAS (PC)

Secretaria de Controle Externo do Sistema Financeiro Nacional (SecexFinan).

Relato o presente feito por força do art. 152 do Regimento Interno do Tribunal de Contas da União (RI/TCU) .
2.	Conforme assentado no relatório precedente, trata-se de prestação de contas anuais do Banco do Brasil S.A. (BB) referente ao exercício de 2014.
3.	Por meio do Acórdão 4068/2017-TCU-Segunda Câmara, relator Ministro-Substituto Marcos Bemquerer, o Colegiado sobrestou o julgamento das contas no que tange ao responsável Aldemir Bendine, julgou regulares com ressalvas as contas dos demais responsáveis e expediu determinações ao Banco do Brasil e à Secretaria do Tesouro Nacional (STN) , verbis:
"a) sobrestar o julgamento das presentes contas em relação ao responsável Aldemir Bendine até a decisão de mérito no âmbito do TC Processo 021.643/2014-8;
b) julgar regulares com ressalva as contas dos demais responsáveis relacionados no item 1.1, dando-lhes quitação, em decorrência de as contas prestadas  não expressarem, de  forma clara e objetiva, a exatidão dos demonstrativos contábeis do Banco do Brasil S.A. referentes ao exercício de 2014,  considerando  que  deles  constavam  créditos  de  improvável  realização,  consubstanciados  nas rubricas contábeis "Títulos e Créditos a Receber - Tesouro Nacional", "Alongamento de Crédito Rural -Tesouro Nacional",  "Títulos e Créditos a Receber - decorrentes do PND" e  "Títulos  e Créditos  a  Receber - do  Tesouro  do  Estado  da  Bahia - Programa  de  Recuperação  da  Lavoura Cacaueira Baiana, Res. 2.887/2001", em afronta ao critério de reconhecimento de ativos estabelecido pelo  item  4.44  do  Pronunciamento  Conceitual Básico  do  Comitê  de  Pronunciamentos  Contábeis, aprovado  pela Resolução  CMN 4.144/2012;
c) proceder  às  demais  medidas  propostas  nos  pareceres  emitidos  nos  autos,  conforme item  1.7 deste acórdão.
 (...) 
1.7. Determinar ao Banco do Brasil S.A que: 
1.7.1. em relação aos ativos classificados sob as rubricas contábeis "Títulos e Créditos a Receber -Tesouro Nacional" e "Alongamento de Crédito Rural - Tesouro Nacional" de suas demonstrações contábeis do 1º trimestre de 2016, bem como sob a rubrica "Títulos e Créditos a Receber - do BNDES - decorrentes do PND" de que trata a Constatação 1.1.1.2. do Relatório de Auditoria de Gestão  da entidade  do exercício  de 2014: 
1.7.1.1. submeta à Secretaria do Tesouro Nacional, no prazo de trinta dias, a relação de todos os  ativos  agrupados sob essas rubricas contábeis, acompanhados de seus documentos de suporte, solicitando  sua validação e informação acerca das efetivas datas de pagamento; 
1.7.1.2. decorridos seis meses do recebimento pela Secretaria do Tesouro Nacional do expediente de que trata o subitem 1.7.1.1, adotar medida contábil adequada para expurgar completamente os efeitos patrimoniais de todos os ativos que não tenham sido reconhecidos, dentro do referido prazo, como líquidos e certos por aquele órgão, inclusive com informação das efetivas datas de pagamento, em conformidade com o critério de reconhecimento de ativos estabelecido pelo item 4.44 do Pronunciamento Conceitual Básico do Comitê de Pronunciamentos Contábeis, aprovado pela Resolução CMN 4.144/2012, permitindo-se a manutenção do registro em caso de reconhecimento do crédito por meio de sentença ou acórdão judicial transitado em julgado;
1.7.2. em relação aos ativos classificados sob a rubrica contábil "Títulos e Créditos a Receber - do Tesouro do Estado da Bahia - Programa de Recuperação da Lavoura Cacaueira Baiana, Res. 2.887/2001", de que trata a Constatação 1.1.1.2 do Relatório de Auditoria de Gestão das contas da entidade do exercício de 2014:
1.7.2.1. submeta, no prazo de trinta dias, ao competente órgão ou entidade do Estado da Bahia, questionamento acerca dos créditos que aquele ente federado reconhece, bem como as datas em que efetivará os pagamentos; 
1.7.2.2. decorridos seis meses do recebimento do expediente de que trata o subitem 1.7.2.1 pelo Estado da Bahia, adotar medida contábil adequada para expurgar completamente os efeitos patrimoniais de todos os ativos que não tenham sido reconhecidos, dentro do referido prazo, como líquidos e certos por aquele ente, inclusive com informação das efetivas datas de pagamento, em conformidade com o critério de reconhecimento de ativos estabelecido pelo item 4.44 do Pronunciamento Conceitual Básico do Comitê de Pronunciamentos Contábeis, aprovado pela Resolução CMN 4.144/2012, permitindo-se a manutenção do registro em caso de reconhecimento do crédito por meio de sentença ou acórdão judicial transitado em julgado;
1.8. Determinar à Secretaria do Tesouro Nacional que, em relação aos possíveis passivos da União classificados nas demonstrações contábeis do Banco do Brasil S.A. do 1º trimestre de 2016, sob as rubricas contábeis "Títulos e Créditos a Receber - Tesouro Nacional" e "Alongamento de Crédito  Rural - Tesouro Nacional", bem como sob a rubrica "Títulos e Créditos a Receber - do BNDES -decorrentes do PND" de que trata a Constatação  1.1.1.2  do  Relatório  de  Auditoria  de Gestão daquela  entidade  do exercício  de 2014:
1.8.1. realize, no período de seis meses a partir da informação prestada pelo Banco do Brasil S.A.  a que se refere o subitem 1.7.1.1 acima, a conciliação dessas possíveis obrigações, informando àquela entidade, ao final desse prazo e de forma conclusiva, quais passivos reconhece como líquidos e certos e as respectivas datas de pagamento;
1.8.2. após o esgotamento do prazo referido no subitem 1.8.1 acima, apresente a esta Corte de Contas, em trinta dias, cronograma de pagamentos dos passivos reconhecidos, de duração mais curta possível, tendo em vista o que dispõe o art. 36 da Lei Complementar 101/2000;
1.8.3. em caso de não reconhecer a totalidade dos alegados passivos da União, apresentar essa informação ao TCU no mesmo prazo estabelecido no subitem 1.8.2 acima."
4.	Nesta assentada processual, examina-se proposta da SecexFinanças (peças 75 e 76) para julgar irregulares as contas do Sr. Aldemir Bendine, considerar cumpridas as determinações dirigidas à STN (itens 1.8.1, 1.8.2 e 1.8.3 do Acórdão 4068/2017-TCU-Segunda Câmara) e dispensar o monitoramento do cumprimento das determinações endereçadas ao BB (itens 1.7.1.1, 1.7.1.2, 1.7.2.1 e 1.7.2.2) .
5.	O MP/TCU, representado pelo Procurador Júlio Marcelo de Oliveira, em parecer à peça 77, apresentou parcial divergência da UT unicamente quanto ao monitoramento das determinações expedidas ao Banco do Brasil (itens 1.7.1.1, 1.7.1.2, 1.7.2.1 e 1.7.2.2) .
6.	Razão assiste ao Parquet especializado. Vejamos.
7.	O presente processo havia sido sobrestado quanto às contas do Sr. Aldemir Bendine - presidente do BB em 2014 - até a decisão de mérito no âmbito do TC Processo 021.643/2014-8, atribuído à minha relatoria (art. 152 do RI/TCU) , o qual versa sobre Representação oferecida pelo Ministério Público junto ao TCU acerca dos atrasos da União no repasse, a instituições financeiras controladas, de valores destinados ao pagamento de despesas de sua responsabilidade, relativas a benefícios sociais, previdenciários e creditícios.
8.	Nos autos do referido TC Processo 021.643/2014-8 foram proferidos, no que pertine ao deslinde do presente feito, as seguintes deliberações:
Acórdão 2575/2016-TCU-Plenário, relator Ministro José Mucio: rejeitou as razões de justificativa apresentadas por Aldemir Bendine e aplicou-lhe multa de R$ 25.000,00 (vinte e cinco mil reais) ; e
Acórdão 1824/2018-TCU-Plenário, relatado pelo Ministro Walton Alencar Rodrigues e redigido pelo Ministro José Mucio: deu provimento ao pedido de reexame interposto pelo Ministério Público junto ao TCU, quanto a Aldemir Bendine, a fim de considerar graves as infrações cometidas e aplicar-lhe a sanção de inabilitação para o exercício de cargo em comissão ou função de confiança pelo período de seis anos, bem como de multa no valor de R$ 50.000,00 (cinquenta mil reais) .
9.	Considerando que não pende de apreciação recurso interposto pelo responsável Aldemir Bendine, o julgamento de suas contas referentes ao exercício de 2014 pode ser retomado nesta assentada.
10.	Pois bem, consoante consignado pela SecexFinanças, a "irregularidade imputada a Aldemir Bendine foi a de realização de operações de crédito, consubstanciadas na concessão e utilização de recursos próprios do Banco do Brasil para o pagamento de subvenções de responsabilidade da União registradas nas contas "Tesouro Nacional - Equalização de Taxas - Safra Agrícola" e "Título e Créditos a Receber - Tesouro Nacional" da instituição financeira, contrariando o que estabelecem o § 1º, inciso I, do art. 32, o art. 36 e o art. 38, inciso IV, "b", todos da Lei Complementar 101/2000"[footnoteRef:2]. [2:  Art. 32. O Ministério da Fazenda verificará o cumprimento dos limites e condições relativos à realização de operações de crédito de cada ente da Federação, inclusive das empresas por eles controladas, direta ou indiretamente.§ 1o O ente interessado formalizará seu pleito fundamentando-o em parecer de seus órgãos técnicos e jurídicos, demonstrando a relação custo-benefício, o interesse econômico e social da operação e o atendimento das seguintes condições:I - existência de prévia e expressa autorização para a contratação, no texto da lei orçamentária, em créditos adicionais ou lei específica;Art. 36. É proibida a operação de crédito entre uma instituição financeira estatal e o ente da Federação que a controle, na qualidade de beneficiário do empréstimo.Parágrafo único. O disposto no caput não proíbe instituição financeira controlada de adquirir, no mercado, títulos da dívida pública para atender investimento de seus clientes, ou títulos da dívida de emissão da União para aplicação de recursos próprios.Art. 38. A operação de crédito por antecipação de receita destina-se a atender insuficiência de caixa durante o exercício financeiro e cumprirá as exigências mencionadas no art. 32 e mais as seguintes:IV - estará proibida:b) no último ano de mandato do Presidente, Governador ou Prefeito Municipal.] 
11.	A irregularidade praticada foi considerada grave pelo Tribunal (Acórdão 1824/2018-TCU-Plenário, relatado pelo Ministro Walton Alencar Rodrigues e redigido pelo Ministro José Mucio) .
12.	Posto isso, haja vista que a infração ocorreu também no exercício de 2014, as contas do         Sr. Aldemir Bendine hão de ser julgadas irregulares, sem aplicação de multa, porquanto já aplicada no âmbito do TC Processo 021.643/2014-8.
13.	Quanto às determinações dirigidas à STN, as medidas foram cumpridas pela unidade jurisdicionada:
	Acórdão 4068/2017-TCU-Segunda Câmara, relator Ministro-Substituto Marcos Bemquerer
Determinar à STN que:
	Medidas adotadas pela STN

	1.8.1. realize, no período de seis meses a partir da informação prestada pelo Banco do Brasil S.A.  a que se refere o subitem 1.7.1.1 acima, a conciliação dessas possíveis obrigações, informando àquela entidade, ao final desse prazo e de forma conclusiva, quais passivos reconhece como líquidos e certos e as respectivas datas de pagamento;
	o Banco do Brasil apresentou cobranças desde o ano de 2017, as quais foram tratadas pela STN. Houve um intenso trabalho, em que foram analisadas questões atinentes à prescrição, realizadas conferência dos valores e verificada a aderência às regras legais e contratuais. Com a conclusão dos processos de análises, somente os valores que tiveram a certeza e liquidez reconhecida foram devidamente pagos;

	1.8.2. após o esgotamento do prazo referido no subitem 1.8.1 acima, apresente a esta Corte de Contas, em trinta dias, cronograma de pagamentos dos passivos reconhecidos, de duração mais curta possível, tendo em vista o que dispõe o art. 36 da Lei Complementar 101/2000;
	não há cobranças apresentadas pelo Banco do Brasil que não tenham sido atingidas pela prescrição, e cujo processo de análise e conferência dos valores tenha sido concluído, que estejam pendentes de pagamento pela STN;

	1.8.3. em caso de não reconhecer a totalidade dos alegados passivos da União, apresentar essa informação ao TCU no mesmo prazo estabelecido no subitem 1.8.2 acima.
	os valores reconhecidos foram pagos. Houve valores declarados prescritos pela STN. Em relação ao Programa de Recuperação da Lavoura Cacaueira e Alongamento/Securitização foi declarada a prescrição de parte dos valores cobrados e, em relação ao Programa Nacional do Microcrédito Produtivo Orientado, somente os valores decorrentes de acordo na Câmara de Conciliação e Arbitragem foram reconhecidos e pagos.

14.	No que tange às determinações dirigidas ao Banco do Brasil, os itens 1.7.1.1 e 1.7.1.2 foram cumpridos:
	Acórdão 4068/2017-TCU-Segunda Câmara, relator Ministro-Substituto Marcos Bemquerer
Determinar ao BB que,. em relação aos ativos classificados sob as rubricas contábeis "Títulos e Créditos a Receber -Tesouro Nacional" e "Alongamento de Crédito Rural - Tesouro Nacional" de suas demonstrações contábeis do 1º trimestre de 2016, bem como sob a rubrica "Títulos e Créditos a Receber - do BNDES - decorrentes do PND" de que trata a Constatação 1.1.1.2. do Relatório de Auditoria de Gestão  da entidade  do exercício  de 2014:
	Medidas adotadas pelo BB

	1.7.1.1. submeta à Secretaria do Tesouro Nacional, no prazo de trinta dias, a relação de todos os ativos agrupados sob essas rubricas contábeis, acompanhados de seus documentos de suporte, solicitando sua validação e informação acerca das efetivas datas de pagamento; 
	Verifica-se no documento encaminhado pela STN na peça 73 que ela foi atendida pelo Banco do Brasil.

	1.7.1.2. decorridos seis meses do recebimento pela Secretaria do Tesouro Nacional do expediente de que trata o subitem 1.7.1.1, adotar medida contábil adequada para expurgar completamente os efeitos patrimoniais de todos os ativos que não tenham sido reconhecidos, dentro do referido prazo, como líquidos e certos por aquele órgão, inclusive com informação das efetivas datas de pagamento, em conformidade com o critério de reconhecimento de ativos estabelecido pelo item 4.44 do Pronunciamento Conceitual Básico do Comitê de Pronunciamentos Contábeis, aprovado pela Resolução CMN 4.144/2012, permitindo-se a manutenção do registro em caso de reconhecimento do crédito por meio de sentença ou acórdão judicial transitado em julgado;
	 O Banco do Brasil providenciou a baixa de alguns ativos, constituiu provisão retificadora para outros ativos e, no caso do alongamento de operações de crédito rural (securitização) , realizou o registro contábil de valores correspondentes/idênticos no ativo e passivo, evidenciando-se a compensação entre tais direitos e obrigações de mesmo montante.

15.	Por fim, quanto aos itens 1.7.2.1 e 1.7.2.2, conforme consignado pelo representante do MP/TCU, não consta dos autos elemento comprobatório de seu cumprimento, motivo pelo qual o monitoramento daquelas determinações deve ser prosseguido pela UT.
16.	Ante o exposto, acolho e faço constar das presentes razões de decidir as manifestações da unidade instrutiva às peças 75 e 76, com os ajustes promovidos pelo Ministério Público junto ao TCU em parecer à peça 77, e VOTO no sentido de que seja adotado o Acórdão que ora submeto a este Colegiado.
TCU, Sala das Sessões Ministro Luciano Brandão Alves de Souza, em 13 de abril de 2021.
RAIMUNDO CARREIRO 
Relator